【裁判字號】    98,簡上,682
【裁判日期】    990203
【裁判案由】    詐欺
【裁判全文】
臺灣板橋地方法院刑事判決             98年度簡上字第682號
上  訴  人  臺灣板橋地方法院檢察署檢察官
上  訴  人
即  被  告  丙○○
選任辯護人  李國盛律師
上列上訴人因被告犯詐欺案件，不服本院於民國98年4 月30日所
為之98年度簡字第2267號第一審簡易判決（聲請簡易判決處刑案
號：臺灣板橋地方法院檢察署98年度偵字第5836號）提起上訴，
及移送併案審理（福建連江地方法院檢察署98年度偵字第65號及
臺灣彰化地方法院檢察署98年度偵字第10237 號），本院管轄第
二審之合議庭判決如下：
    主  文
原判決撤銷。
丙○○幫助意圖為自己不法之所有，以詐術使人將本人之物交付
，處有期徒刑肆月，如易科罰金，以新臺幣壹仟元折算壹日。緩
刑貳年。
    事  實
一、丙○○可預見任意將其所有之存摺及提款卡等物交付與他人
    ，足供他人用為詐欺取財之犯罪後收受被害人匯款，以遂其
    掩飾或隱匿犯罪所得財物目的之工具，竟不違背其本意而基
    於幫助詐欺犯意，於民國97年12月5 日前之某時許，在不詳
    處所，將其所申設聯邦商業銀行永和分行000000000000號之
    金融機構帳戶存摺、金融卡及密碼，以不詳代價，交付予某
    成年之犯罪集團成員。該名成年人於取得丙○○前揭帳戶後
    ，即與所屬犯罪集團成員，共同基於意圖為自己不法所有之
    犯意聯絡，而從事下列財產犯罪行為：
  (一)由該犯罪集團推派一真實姓名年籍不詳之成年成員，於97年
    12月5 日晚上7 時30分許，撥打電話向戊○○佯稱網路購物
    付款方式有誤，須依指示操作自動櫃員機取消分期扣款，使
    戊○○陷於錯誤，於同日晚上11時16分許、11時17分許，前
    往操作自動櫃員機，而以匯款方式將新臺幣（下同）86,000
    元、1,000 元匯入丙○○上開帳戶內，旋即遭人提領一空。
  (二)由該犯罪集團推派一真實姓名年籍不詳之成年成員，於97年
    12月7 日晚上7 時許，撥打電話向乙○佯稱網路購物付款方
    式有誤，須依指示操作自動櫃員機取消分期扣款，使乙○陷
    於錯誤，立即前往操作自動櫃員機，而以匯款方式將10,100
    元匯入丙○○上開帳戶內，旋即遭人提領一空。
二、案經新竹市政府警察局第三分局報請報請臺灣板橋地方法院
    檢察署偵查後聲請以簡易判決處刑暨福建連江地方法院檢察
    署及臺灣彰化地方法院檢察署移送併案審理。
    理  由
一、訊據上訴人即被告丙○○對於有向聯邦商業銀行永和分行申
    請設立前揭帳戶且對本件各該被害人因遭詐騙而將詐騙金額
    匯入各該帳戶等情，固不爭執，然矢口否認有為幫助詐欺之
    犯行，並辯稱：伊所有之聯邦銀行永和分行帳戶係大一暑假
    打工時所用，因於大二時擔任學會會長，而學會於95年12月
    19日舉辦聖誕舞會，為方便起見，遂將學會出售舞會門票之
    收入存入伊前述帳戶內，當時伊曾將密碼寫在紙條上並放置
    於存摺套內，且將存摺及提款卡交付給舞會總召甲○○，又
    伊於97年2 月2 日出車禍，因此住院，期間均未使用上述帳
    戶，故於97年12月4 日欲前往銀行辦理註銷手續，惟當天下
    午3 時許，伊應同學丁○○之請，先開車送丁○○前往新竹
    火車站，因趕不及前往銀行辦理註銷手續，乃將存摺及提款
    卡置於包包內，進而前往購物，之後想起要處理註銷帳戶之
    事宜，赫然發現存摺及提款卡遺失，並前往新竹市警察局第
    三分局中華派出所報案云云。經查：
  (一)有關聯邦商業銀行永和分行000000000000號帳戶係被告丙○○向前開金融機關所申請開立之事實，業據被告丙○○於警
    詢、偵查及本院調查中供認不諱（見臺灣板橋地方法院檢察
    署98年度偵字第5836號偵查卷宗第5 、33頁及本院98年度簡
    上字第682 號卷第114 背面頁），復有聯邦商業銀行永和分
    行函檢附被告丙○○前揭帳戶交易明細表、客戶基本資料、
    活期儲蓄存款存款印鑑卡、身分證正反面及汽車駕駛執照影
    本各1 件（見臺灣板橋地方法院檢察署98年度偵字第5836號
    偵查卷宗第24至28頁）。
  (二)又有關告訴人戊○○遭詐欺之經過，業據告訴人戊○○於警
    詢中指訴歷歷（見臺灣板橋地方法院檢察署98年度偵字第58
    36號偵查卷宗第9 至11頁），並有聯邦銀行自動櫃員機交易
    明細表2 紙影本、聯邦商業銀行永和分行函檢附被告丙○○
    前揭聯邦銀行帳戶交易明細資料1 件在卷可參（見臺灣板橋
    地方法院檢察署98年度偵字第5836號偵查卷宗第25頁），是
    足認告訴人戊○○有於上揭時地遭詐欺並匯款至被告丙○○
    前揭帳戶之情。
  (三)另有關告訴人乙○遭詐欺之經過，業據告訴人乙○於警詢中
    指訴明確（見臺灣板橋地方法院檢察署98年度偵字第15448
    號偵查卷宗第8 至9 頁），並有存摺交易明細影本1 紙在卷
    可參（見臺灣板橋地方法院檢察署98年度偵字第15448 號偵
    查卷宗第19頁），是足認告訴人乙○有於上揭時地遭詐欺並
    匯款至被告丙○○前述帳戶之事實。
  (四)觀之證人甲○○於本院審理中具結證述：伊與被告係大學同
    班同學，又於大二時，被告擔任學會會長，當時學會有舉辦
    過舞會，伊負責擔任總召，該舞會有出售門票，所收取門票
    的錢於當天晚上結算後就存入丙○○的帳戶，存款過程大概
    會有2 、3 人一起去，而伊已忘記存入過程是否需要插入提
    款卡跟輸入密碼，又伊或別人均沒有單獨為了舞會的事情去
    領過錢，因為不能單獨去領，雖伊有為了影印存摺而拿過存
    摺，但只有拿存摺，沒有相關的數字或其他的東西連同存摺
    一起拿給伊，伊並不知道存摺的密碼，大部分提款過程都是
    丙○○自己去操作等語綦詳（見本院98年度簡上字第682 號
    卷第165 至167 頁背面），則由上開情詞，顯見被告丙○○
    擔任學會會長時，學會確實有舉辦過舞會並出售門票且將門
    票收入存入被告丙○○上開帳戶，惟當時提領無法單獨為之
    ，且大部分為被告丙○○提領，證人甲○○雖有拿過存摺去
    影印，但並未拿過寫有密碼紙條之情，是被告丙○○辯稱：
    因舉辦舞會，而將寫有密碼之紙條放在存摺封套內，將該帳
    戶提供給甲○○云云，不足採信。又按依常情一般人領取存
    摺、提款卡、密碼等重要金融理財工具，當會以分別保管以
    防遺失或作其他妥適之保管，被告丙○○所辯將上開存摺、
    提款卡及密碼紙條同置於包包內而同時遭竊一事，已與常情
    有違，更遑論被告丙○○所使用之密碼為生日，實無另為記
    載之必要。
  (五)參以證人丁○○於本院審理中另具結證稱：伊與被告係同年
    級同學，知道被告曾經出車禍住院，最後一次出院係於12月
    初左右，又伊有搭乘過被告所駕駛的汽車前往新竹火車站，
    記得當時被告將柺杖放在後座，當天被告身上有帶1 個墨綠
    色側背的包包，沒有印象被告送伊前往車站後要做什麼事情
    ，之後被告也沒有表示包包內的東西被偷等情（見本院98年
    度簡上字第682 號卷第168 至169 頁背面），則由證人丁○○上開證詞，堪認被告丙○○有載送丁○○前往車站一節，
    惟尚無法據此推斷被告丙○○前述存摺、提款卡及密碼紙條
    確實遭竊之事實。況徵之被告丙○○於本院審理中供述：當
    天為了整理帳戶，所以將聯邦銀行帶出去，聯邦銀行帳戶之
    存摺、提款卡及密碼紙條放在包包內，而郵局之金融卡及身
    分證則放在錢包裡面並拿在手上，當天僅有聯邦銀行存摺、
    提款卡及密碼紙條不見等詞（見本院98年度簡上字第682 號
    卷第173 頁），則由被告丙○○係將身分證及郵局提款卡放
    置於錢包裡面之情以觀，為何聯邦銀行之提款卡未一同放置
    於錢包內，已啟人疑竇。況縱使被告丙○○所辯為真，為何
    未見包包內其他具有價值之物遭竊，唯獨存摺、提款卡及密
    碼紙條遺失。再者，竊取者縱係以竊取存摺及提款卡為目標
    ，其又如何知悉被告丙○○之密碼亦一同放置於存摺套內，
    復參以帳戶存摺遺失者若至金融機構辦理掛失止付，犯罪集
    團將無法提領詐得款項，且犯罪集團若未得原帳戶所有人同
    意加以使用，所詐得款項亦有可能被原帳戶所有人提領一空
    ，故犯罪集團衡情均不致以遺失之帳戶作為存取犯罪所得之
    用，是被告丙○○辯稱遭竊云云，自不可採。
  (六)末按金融存款帳戶，事關存戶個人財產權益之保障，與存戶
    之印鑑章、提款卡結合，其專屬性、私密性更形提高，除非
    本人或與本人具密切之關係者，難認有何理由可自由流通使
    用該存摺、印鑑章、提款卡，一般人亦均有應妥為保管存摺
    、印鑑章、提款卡，以防止被他人冒用之認識，縱有特殊情
    況偶有將存摺、印鑑章、提款卡交付他人之需，亦必深入瞭
    解其用途後再行提供以使用，恆係吾人日常生活經驗與事理
    ；且金融帳戶為個人理財之工具，申請開設金融帳戶並無任
    何特殊之限制，一般民眾皆可以存入最低開戶金額之方式申
    請開戶，一個人可以在不同之金融機構申請多數之存款帳戶
    使用，並無何困難，此乃眾所周知之事實，則依一般人之社
    會生活經驗，苟見非親非故之人不以自己名義申請開戶，反
    而以出價蒐購或租用之方式向他人蒐集金融機構帳戶供己使
    用，衡情當知悉蒐集金融帳戶者，係將所蒐集之帳戶用於從
    事財產犯罪。況觀諸現今社會上，犯罪集團蒐購人頭帳戶，
    持以作為信貸、手機簡訊詐欺取財或恐嚇取財等事，常有所
    聞，被告將上開帳戶之存摺、提款卡及密碼，交付姓名、年
    籍不詳之犯罪集團成員使用，被告自可預見該收集帳戶之人
    可能將之用來從事詐欺取財等財產犯罪，作為詐欺取財之人
    頭帳戶，以收取被害人匯入之款項，惟其竟仍將其帳戶存摺
    、金融卡、密碼交付該來路不明之人，其顯具有縱有人以其
    金融帳戶實施詐欺取財等財產犯罪亦不違背其本意之幫助意
    思甚明。又按刑法上之幫助犯，係對於犯罪與正犯有共同之
    認識，而以幫助之意思，對於正犯資以助力，而未參與實施
    犯罪之行為者而言（參照最高法院88年度台上字第1270號判
    決意旨參照），茲查本件被告丙○○提供其所有帳戶之相關
    物件予犯罪集團成員使用，致使被害人戊○○、乙○於受詐
    欺，將款項轉入被告丙○○提供之帳戶，惟此僅係就他人詐
    欺犯行提供助力，是雖卷內事證並無積極證據證明被告丙○○知悉實施詐欺者將如何犯罪，而無法於本件認定被告丙○○有實施詐欺犯行之共同犯意聯絡，但被告丙○○應對金融
    帳戶交付他人使用，可能遭持以從事財產犯罪有所認知，其
    有幫助他人犯詐欺罪之意甚明。
  (七)綜上，本件事證明確，被告丙○○犯行堪予認定，應依法論
    科。
二、論罪科刑部分：
    按幫助犯之成立，主觀上行為人須有幫助故意，客觀上須有
    幫助行為，意即需對於犯罪與正犯有共同之認識，而以幫助
    之意思，對於正犯資以助力，而未參與實施犯罪之行為者而
    言，最高法院75年度臺上字第1509號、88年度臺上字第1270
    號判決意旨可資參照。查被告丙○○將前開帳戶存摺、金融
    卡及密碼交予真實姓名年籍不詳之成年人，再由該犯罪集團
    真實姓名年籍不詳之成年成員向各被害人施以詐術而收取財
    物，惟被告係以幫助詐欺取財之犯意為之，供作贓款匯入、
    提領之帳戶，僅係就他人之詐欺取財之犯行提供助力，屬構
    成要件以外之行為，復查無可認與渠等有犯意聯絡、行為分
    擔情事，應祇論以幫助犯。核被告丙○○所為，係犯刑法第
    30條第1 項前段、第339 條第1 項之幫助詐欺取財罪。又被
    告係基於幫助之犯意而為非屬詐欺取財犯行之構成要件行為
    ，為幫助犯，爰依刑法第30條第2 項之規定，按正犯之刑減
    輕之。再被告交付前開聯邦銀行永和分行帳戶存摺、提款卡
    及密碼予詐欺集團成員使用之一幫助行為，幫助詐欺集團分
    別詐騙被害人戊○○及乙○之財物，為想像競合犯，應依刑
    法第55條前段之規定，從一重處斷。又有關犯罪事實一(二)所
    示之移送併辦幫助詐欺取財犯行，雖未經檢察官聲請簡易判
    決處刑，然此部分既與原聲請簡易判決處刑，且經本院論罪
    科刑部分有想像競合犯之裁判上一罪關係，應為聲請簡易判
    決處刑之效力所及，本院自應併予審理。
三、原審以被告丙○○所犯幫助詐欺取財罪，罪證明確，予以論
    罪科刑，固非無見，惟查被告丙○○所提供前述帳戶予詐騙
    集團成員用以幫助詐欺被害人戊○○外，亦同時遭詐騙集團
    成員用以詐欺被害人乙○，此部分犯罪事實應為檢察官聲請
    簡易判決處刑效力所及，業如前述，原審未及審酌，尚有未
    合，上訴人即公訴人雖以原審判決量刑過輕，另上訴人即被
    告丙○○具狀否認犯罪，並指摘原判決不當，故其上訴均無
    理由，惟原判決既有上揭可議之處，仍應由本院予以撤銷改
    判。爰審酌被告之犯罪動機、目的，及其明知使用他人帳戶
    以詐欺之情形猖獗，仍提供上開帳戶予詐欺集團使用，助長
    詐騙財產犯罪之風氣，造成無辜民眾受騙而受有金錢損失，
    實為當今社會詐財事件發生之根源，並擾亂金融交易往來秩
    序及社會正常交易安全甚鉅，且因被告提供個人帳戶，致使
    執法人員難以追查正犯之真實身分，兼衡本案被害人數為眾
    ，遭詐騙款項之總額甚鉅，暨被告否認犯行，態度不佳等一
    切情狀，量處如主文所示之刑，並諭知易科罰金之折算標準
    ，以資懲儆。末查被告前未曾受有期徒刑以上刑之宣告，此
    有臺灣高等法院被告前案紀錄表1 份存卷可考，被告因一時
    失慮致犯本罪，犯後已與被害人戊○○達成和解，賠償損害
    ，尚知悔悟，其經此偵、審之教訓，自當知所惕勉而無再犯
    之虞，本院綜核各情認上開對被告所宣告之刑以暫不執行為
    適當，故依修正後刑法第74條第1 項第1 款規定諭知緩刑2
    年，以啟自新。
四、另被告丙○○所交付供詐欺集團使用之存摺、提款卡等物，
    雖係提供充為幫助該詐欺集團行騙所用，惟存摺、提款卡依
    金融機構與客戶之契約，係由金融機構提供予客戶使用，客
    戶結清帳戶時須將存摺及提款卡繳回，而客戶如有留存存摺
    必要時，則由金融機構於該存摺註記作廢等字樣後，客戶始
    得留存等情觀之，金融存摺及提款卡在金融機構尚未作廢前
    ，其所有權應仍屬金融機構所有，自不得宣告沒收。
據上論斷，應依刑事訴訟法第455 條之1 第1 項、第3 項、第36
9 條第1 項前段、第364 條、第299 條第1 項前段，刑法第30條
第1 項前段、第2 項、第339 條第1 項、第55條、第41條第1 項
前段、第74條第1 項第1 款，刑法施行法第1 條之第1 項、第2
項前段，判決如主文。
本案經檢察官簡志祥到庭執行職務。
中    華    民    國    99    年    2     月    3     日
                  刑事第一庭審判長法  官  王復生
                                  法  官  陳世旻
                                  法  官  連雅婷
以上正本證明與原本無異。
不得上訴。
                                  書記官  郭晉良
中    華    民    國    99    年    2     月    8     日
附錄論罪科刑依據之法條：
中華民國刑法第339 條（普通詐欺罪）
意圖為自己或第三人不法之所有，以詐術使人將本人或第三人之
物交付者，處5 年以下有期徒刑、拘役或科或併科1 千元以下罰
金。
以前項方法得財產上不法之利益或使第三人得之者，亦同。
前二項之未遂犯罰之。

司法院資訊處製作；財團法人民間司法改革基金會備份。
